臺灣臺中地方法院刑事判決　　　　　　　98年度金訴字第16號
公　訴　人　臺灣臺中地方法院檢察署檢察官
被　　　告　莊嘉卉
指定辯護人　本院公設辯護人 賴忠杰
上列被告因違反銀行法等案件，經檢察官提起公訴（97年度偵字
第16085號），本院判決如下：
    主    文
莊嘉卉犯如附表編號壹至捌「所犯罪名及應處刑罰」欄所示之罪
，共捌罪，各處如附表編號壹至捌「所犯罪名及應處刑罰」欄所
示之刑。應執行有期徒刑柒年。
    犯罪事實
一、莊嘉卉自民國88年10月間起至97年2月29日止，受僱於台北
    富邦商業銀行股份有限公司(下稱富邦銀行)，而富邦銀行為
    使用電子方式處理會計資料之商業。莊嘉卉自94年10月17日
    起調至富邦銀行北台中分行，擔任專員，自94年10月17日起
    至96年12月31日止，負責櫃檯櫃員收款、付款、ATM經辦(範
    圍包含ATM機器填鈔、卸鈔、故障排除、金融卡使用問題之
    排除等與ATM機器相關之事項)等業務，為從事業務之人，且
    為銀行法第125條之2第1項所稱銀行職員。其為償還地下錢
    莊借款，竟基於意圖為自己不法之利益，而為違背其職務之
    行為、行使業務上登載不實之文書、故意登錄或輸入不實資
    料之犯意，為下列犯行：
(一)於96年2月26日、96年8月27日、96年9月20日、96年10月16
    日、96年12月4日，未依富邦銀行之櫃員應繳回櫃員保管之
    庫存現金流程，繳回庫存現金，竟各利用自己與ATM之撥收
    撥付程序，調整富邦銀行etabs軟體系統之帳目方式，分別
    於上開期日，侵占新臺幣(下同)30萬元、10萬元、10萬元、
    10萬元、10萬元，致生損害於富邦商業銀行之財產。其手法
    為依富邦銀行內部規定，每日櫃員如保管之庫存現金較多(
    原則上櫃員所收存款超過80萬元，即應繳回予該分行之大出
    納)，應以000000-0撥付交易代號(該代號表示現金太多，要
    將現金繳回予大出納之意)，先於電腦上輸入該櫃員代號、
    並鍵入要繳回之金額，電腦於接收上開輸入資料後，即會將
    該等資料自動列印出來，認證於一般紙張上，櫃員於完成上
    開動作後，即應將欲繳回之現金，交予該分行之大出納收受
    (因電腦上已有上開鍵入資料之紀錄，故櫃員不需將認證之
    紙張一併交予大出納)。而莊嘉卉於上開期日，完成前揭電
    腦認證動作（即將櫃員代號、欲繳回之金額鍵入電腦，認證
    於一般紙張上)後，卻未繳回應交付予富邦銀行北台中分行
    之大出納之現金。反同時以ATM經辦正常作法【即富邦銀行
    之ATM經辦人員辦理ATM機器填鈔時，需以000000-0撥收交易
    代號(該代號表示要向大出納領取現金之意)向大出納領取現
    金，ATM經辦人員需先於書面自動櫃員機工作底稿填寫ATM機
    號，填鈔金額，之後將資料輸入電腦，由電腦進行認證後，
    即會將顯示出該櫃員代號、ATM機號及該ATM領取現金之etab
    s 帳目，並列印在該書面自動櫃員機工作底稿上，ATM經辦
    再持電腦認證完成之自動櫃員機工作底稿向大出納領取現金
    】，將未繳回而侵占之前揭金額，另以000000-0撥收交易代
    號，當成ATM填鈔，並認證於一般紙張上後，予以銷毀。該
    分行之大出納即因莊嘉卉於上開期日，均各有一次撥付、撥
    收交易行為，帳務得以互抵軋平，而未察覺莊嘉卉於上開期
    日，侵占前揭其保管應繳回予大出納之庫存現金。
(二)於96年8月1日、96年12月14日、96年12月21日，其分別以製
    作登載不實之撥收明細表，並持該登載不實之撥收明細表，
    據以向富邦銀行北台中分行之大出納領取現金，且未將所領
    取現金予以置入自動櫃員機，逕為侵占之方式，於前揭期日
    ，各侵占50萬元、60萬元、60萬元，致生損害於富邦商業銀
    行之財產。詳細手法為：莊嘉卉以上開所述ATM經辦正常作
    法，以ATM名義向大出納領取現金，以000000-0撥收交易代
    號，將欲侵占之金額資料，輸入電腦，由電腦認證於撥收明
    細表，而其於電腦認證前，先在撥收明細表ATM機號位置上(
    於金額欄位之後方欄位)，浮貼貼紙，經電腦認證完成後，
    ATM機號顯示在貼紙上，莊嘉卉再將貼紙撕下，該電腦認證
    完成之撥收明細表上即不會顯現ATM機號，以此方式製作登
    載不實之撥收明細表。嗣莊嘉卉再將上開登載不實之撥收明
    細表交予大出納收受，向大出納領取現金，足以生損害於富
    邦商業銀行管理帳目之正確性，莊嘉卉即將所領金額予以侵
    占花用，未置入自動櫃員機。莊嘉卉並於當天伺機取回留存
    於大出納之上開登載不實之撥收明細表。而大出納因所收受
    之撥收明細表上並未顯現ATM機號，即以為係櫃員領取現金
    ，而該撥收明細表於同一日又遭莊嘉卉取回，是大出納當天
    無法查知莊嘉卉當日有無庫存現金需繳回，而電腦紀錄之AT
    M機器領取現金部分，因銀行未每日核對ATM機器內之現金，
    是富邦銀行北台中分行未於上開期日當天查覺莊嘉卉之行為
    。
(三)莊嘉卉於96年2月26日、96年8月1日、96年8月27日、96年9
    月20日、96年10月16日、96年12月4日、96年12月14日、96
    年12月21日，分別以上述方式，侵占前揭款項後，雖於侵占
    當日，其與大出納間之帳目得保持平衡，惟etab軟體系統之
    ATM帳目仍顯示出其虛增之金額。其為使etabs軟體系統之帳
    目收支平衡，即以下述方式於etabs軟體系統故意登錄或輸
    入不實資料，並使不知情之富邦商業銀行北台中分行經辦會
    計人員，直接援引其故意登錄或輸入之不實資料，作為收支
    傳票內容，將該等資料登錄或輸入於電腦記帳系統。而其不
    但於上開侵占款項之當日，登錄或輸入不實資料，且於每次
    侵占款項之翌日，至下一次侵占款項之日前一日之每日，均
    接續以下述2(1)、(2)方式之其中1種方式，調整帳目。
1、莊嘉卉於上開侵占款項當日，所故意登錄或輸入不實資料部
   分
(1)於96年2月26日，其在3001機號之ATM實際填鈔500萬元，於電
   腦帳目上則輸入填鈔530萬元之不實資料。
(2)於96年8月1日，其在3001機號之ATM實際上未填鈔，於電腦帳
   目上則登錄填鈔50萬元之不實資料。而其在3002機號之ATM實
   際上填鈔500萬元、卸鈔91萬4000元，於電腦帳目上則輸入填
   鈔560萬元、卸鈔151萬4000元之不實資料。
(3)於96年8月27日，其在3001機號之ATM實際上未填鈔，於電腦
   帳目上則登錄填鈔10萬元之不實資料。
(4)於96年9月20日，其在3001機號之ATM實際上未填鈔，於電腦
   帳目上則登錄填鈔70萬元之不實資料。而其在3002機號之ATM
   實際上填鈔950萬元、卸鈔87萬6000元，於電腦帳目上則輸入
   填鈔990萬元、卸鈔187萬6000元之不實資料。
(5)於96年10月16日，其在3001機號之ATM實際上未填鈔，於電腦
   帳目上則登錄填鈔10萬元之不實資料。
(6)於96年12月4日，其在3001機號之ATM實際上填鈔500萬元、卸
   鈔93萬8000元，於電腦帳目上則輸入填鈔550萬元、卸鈔143
   萬8000元之不實資料。而其在3002機號之ATM實際未填鈔，於
   電腦帳目上則登錄填鈔10萬元之不實資料。
(7)於96年12月14日，其在3001機號之ATM實際上填鈔500萬元、
   卸鈔185萬9000元，於電腦帳目上則輸入填鈔560萬元、卸鈔
   255萬9000元之不實資料。而其在3002機號之ATM實際上未填
   鈔，於電腦帳目上則登錄填鈔70萬元之不實資料。
(8)於96年12月21日，其在3001機號之ATM實際上未填鈔，於電腦
   帳目上則登錄填鈔140萬元之不實資料。而其在3002機號之AT
   M 實際上填鈔500萬元、卸鈔119萬1000元，於電腦帳目上則
   輸入填鈔540萬元、卸鈔239萬1000元之不實資料。
2、莊嘉卉為平衡etabs軟體系統之帳目，必須於每日接續調整帳
   目，而其調整帳目之方式，端視其當日其是否休假、若無休
   假，是否有從事ATM經辦業務，進行填鈔工作，而有所不同，
   茲說明如下:
(1)當日其有從事ATM經辦業務，進行填鈔工作:富邦銀行北台中
   分行共有機號各為3001、3002之ATM機器，該2部ATM機器分別
   於不同日期進行填鈔、卸鈔(係基於銀行內部查核、及避免同
   時填鈔、卸鈔清點現金影響客戶使用等原因考量)。因莊嘉卉
   就何一ATM機器有虛增帳務之情形，知之甚詳，且因當日其有
   進行填鈔工作，亦知悉填鈔、卸鈔時間。是當日安排填鈔、
   卸鈔之ATM機器(如機號3001之ATM機器)，若有虛增帳務之情
   形，莊嘉卉即會於填鈔、卸鈔前，將所虛增之帳務轉移至另
   一部不需填鈔、卸鈔之ATM機器(如機號3002之ATM機器)。其
   方式為以機號3001之ATM機器，進行上述000000-0代號撥付交
   易，將虛增帳務繳回大出納，且同時以機號3002之ATM機器，
   進行前揭000000-0代號撥收交易，將虛增帳務再向大出納領
   回，並虛增於3002機號之ATM機器內。
(2)當日其並無從事ATM經辦業務，進行填鈔工作:其雖知悉何一
   ATM機器有虛增帳務之情形，但因其當日未進行填鈔工作，無
   法知悉填鈔、卸鈔時間，其遂利用查詢ATM機器內餘額之方式
   ，預估填鈔、卸鈔時間，再於ATM經辦人員，填鈔、卸鈔前，
   以上開(1)所述轉移帳務之方式，調整帳目。
(3)其於96年9月27日休假之日，仍至富邦銀行北台中分行，無故
   輸入其同事洪翠壎之電腦密碼，入侵洪翠壎之電腦(其所涉無
   故侵入電腦罪嫌，未據洪翠壎提出告訴)，以前述(2)之方式
   ，調整帳目。
   嗣於97年2月29日，富邦商業銀行北台中分行之機號3002ATM
   機器故障，銀行員工尋找故障原因之際，發覺機器內已無現
   金，惟etabs軟體系統之帳目仍顯示有餘額，遂進行帳目查核
   清點，而悉上情。
二、案經台北富邦商業銀行股份有限公司訴由臺灣臺中地方法院
    檢察署檢察官偵查起訴。
    理    由
一、證據能力之說明:
    按被告以外之人於審判外之陳述，雖不符前4條之規定，而
    經當事人於審判程序同意作為證據，法院審酌該言詞陳述或
    書面陳述作成時之情況，認為適當者，亦得為證據。當事人
    、代理人或辯護人於法院調查證據時，知有第159條第1項不
    得為證據之情形，而未於言詞辯論終結前聲明異議者，視為
    有前項之同意，刑事訴訟法第159條之5定有明文。立法意旨
    在於傳聞證據未經當事人之反對詰問予以核實，原則上先予
    排除，惟若當事人已放棄詰問或未聲明異議，基於證據資料
    愈豐富，愈有助於真實發現之理念，且強化言詞辯論主義，
    法院自可承認該傳聞證據例外有證據能力。經查，公訴人、
    被告莊嘉卉及其辯護人，均未爭執本判決後述所引用之各項
    證據之證據能力，復未於言詞辯論終結前聲明異議，本院審
    酌各該證據作成時之情形，並無違法或不當取證之瑕疵，且
    均與本案之待證事實有關聯，以之作為本案之證據，尚無不
    適當之情形，應認本院後述所引各項證據均有證據能力。
二、上開犯罪事實，業據被告莊嘉卉於偵查中、本院準備程序及
    審理程序中，均坦承不諱，核與告訴人台北富邦商業銀行股
    份有限公司之告訴代理人林春貞指訴之情節相符，且經證人
    林春貞、證人即富邦銀行北台中分行作業主管林雅惠於本院
    審理中證述被告如何為違背其職務之行為，致生損害於富邦
    銀行之財產、如何行使業務登載不實之文書、如何於電子帳
    務系統，故意登錄或輸入不實資料，並使不知情之富邦商業
    銀行北台中分行之經辦會計人員，援引被告登錄或輸入之不
    實資料，直接登錄或輸入於電子記帳系統，致生損害於富邦
    銀行管理帳目之正確性等情綦詳。此外，並有台北富邦銀行
    重大偶發事件專案查核報告、被告自白書、還款切結書、被
    告撰述之犯罪手法流程表、富邦商業銀行北臺中分行97 年
    11月10日北富銀北中字第178號函及所檢附之分行收付試算
    表、自動櫃員機工作底稿、自動櫃員機填鈔、卸鈔明細表、
    資料說明、經濟部98年11月27日經商字第09800162400號函
    、富邦商業銀行北台中分行98年11月27日北富銀北中字第10
    7 號函及所檢附之被告請假紀錄表、機號3001、3002號ATM
    機器於96年2月26日至97年2月29日之裝卸紀錄等件在卷可稽
    ( 見97年度偵字第16085號卷第3頁、第4頁、第10頁至第17
    頁、第19頁、第23頁至第54頁、本院卷第56頁至第58頁)。
    足認被告之自白核與事實相符，堪以採信。本案事證已臻明
    確，被告犯行洵堪認定，應予依法論科。
三、按銀行法第125條之2第1項之銀行職員背信罪，以銀行負責
    人或職員，主觀上有為自己或第三人不法之利益，或損害銀
    行之利益之犯意，客觀上有為違背其職務之行為，並使該銀
    行發生財產或其他利益之損害為成立要件。該罪為結果犯，
    係特別規範銀行職員損害銀行之財產或其他利益之背信行為
    ，為背信罪、侵占罪之特別規定。以銀行職員之不法行為，
    基於其銀行職員之職務為之，且其行為結果致生銀行財產或
    其他利益之損害為要件（最高法院98年度台上字第72號判決
    意旨參照）。被告自94年10月17日起，至96年12月31日止，
    於富邦銀行擔任專員，並負責櫃檯櫃員收款、付款、ATM 經
    辦(範圍包含ATM機器填鈔、卸鈔、故障排除、金融卡使用問
    題之排除等與ATM機器相關之事項)等業務，業有台北富邦銀
    行重大偶發事件專案查核報告在卷可憑，並經證人即富邦銀
    行北台中分行作業主管林雅惠到庭證述明確(見本院卷第40
    頁)。而被告於擔任櫃員、ATM經辦期間，為自己不法之利益
    ，以犯罪事實欄一(一)、(二)所載方式，將應繳回予大出納
    之現金、裝入ATM機器之現金，挪為己用予以侵占，致生損
    害於富邦商業銀行之財產，嗣後為使etabs軟體系統之帳目
    收支平衡，免為富邦銀行北台中分行發覺，又以犯罪事實欄
    二所載方式，於96年2月26日之第一次為違背職務之犯行後
    至遭銀行發覺之日止，每日接續故意於電腦帳目上，登錄或
    輸入不實資料，並使不知情之富邦銀行北台中分行經辦會計
    人員，直接援引其故意登錄或輸入之不實資料，作為收支傳
    票內容，將該等資料登錄或輸入於電腦記帳系統。是核被告
    所為，係犯銀行法第125條之2第1項之銀行職員背信罪、刑
    法第216條、第215條之行使業務登載不實文書罪、商業會計
    法第72條第1款之登錄或輸入不實資料罪。被告利用不知情
    之經辦人員，直接援引其登錄或輸入不實資料，作為收支傳
    票內容，將該等不實資料登錄或輸入於電腦記帳系統，為間
    接正犯。被告於犯罪事實欄一(二)所載日期，先製作登載不
    實之撥收明細表，再持以向富邦銀行北台中分行之大出納領
    取現金，其所為業務登載不實之低度行為，應為行使業務登
    載不實文書之高度行為所吸收，不另論罪。被告於各次侵占
    款項之當日、每次侵占款項之翌日起，至下一次侵占款項之
    日前一日止之每日，於登錄或輸入不實資料，並使不知情之
    富邦商業銀行北台中分行經辦會計人員，直接援引其故意登
    錄或輸入之不實資料，作為收支傳票內容，將該等資料登錄
    或輸入於電腦記帳系統之行為，係於密切接近之時、地實施
    ，侵害相同法益，各行為之獨立性極為薄弱，且係出於背信
    、平衡帳目之目的，依一般社會健全觀念，在時間差距上，
    難以強行分開，應視為數個舉動之接續施行，合為包括之一
    行為予以評價，屬為接續犯。被告於犯罪事實欄一(二)所載
    之日期，持應有ATM機號卻未顯示機號而登載不實之撥收明
    細表予大出納領取現金、於各次侵占款項之當日、每次侵占
    款項之翌日起，至下一次侵占款項之日前一日止之每日，於
    電腦帳目上登錄或輸入不實資料，並使不知情之富邦商業銀
    行北台中分行經辦會計人員，直接援引其故意登錄或輸入之
    不實資料，作為收支傳票內容，將該等資料登錄或輸入於電
    腦記帳系統，均係出於其各次以銀行職員身分，為違背職務
    行為之目的，以一行為觸犯數罪名，為想像競合犯，應從一
    重銀行法第125條之2第1項之銀行職員背信罪處斷。被告所
    犯上開8次銀行職員背信罪，犯意各別，行為互殊，應予分
    論併罰。爰審酌被告未有犯罪之前科紀錄，有臺灣高等法院
    被告前案紀錄表在卷可憑，可認被告平日素行尚佳，然其明
    知身為銀行職員，應忠誠履行業務，以維護整體金融秩序，
    使銀行發揮穩定國民經濟之功能，詎其為清償債務，不思以
    正當手段取得財物償還，竟鋌而走險，利用銀行未每日查核
    ATM帳目之缺失，而為前揭犯行，其行殊不足取。併斟酌其
    犯罪之動機、目的、手段、共造成富邦銀行240萬元之財產
    損害、犯罪後坦承犯行，犯罪後態度良好、現於安親班擔任
    行政助理、月薪2萬4000元、需撫養一個小孩之生活狀況。
    本案發生後，迄本案言詞辯論終結前，仍未與富邦銀行達成
    民事和解，但至99年11月25日止，已償還富邦銀行101萬184
    5元，有富邦銀行北台中分行99年11月29日北富銀台中字第
    0991000020號函在卷可稽(見本院卷第95頁至第96頁)、公訴
    人就被告於96年8月27日、96年9月20日、96年10月16日、96
    年12月4日所為犯行，分別具體求處有期徒刑3年，尚屬合理
    ，及公訴人就被告於96年2月26日、96年8月1日、96年12月
    14 日、96年12月21日所為犯行，分別具體求處有期徒刑3年
    ，及就被告所為上開8次犯行，求處定應執行有期徒刑3年2
    月，則殊嫌過輕，而分別量處如主文所示之刑，並定其應執
    行之刑，以資懲儆。
四、按刑法第59條規定之酌量減輕其刑，必於犯罪之情狀，在客
    觀上足以引起一般同情而確可憫恕者，始有其適用，至於被
    告是否因經濟狀況欠佳而犯罪，尚與上開要件不相適合，不
    得據為酌量減輕之理由（最高法院84年度台上字4625號判決
    意旨參照）。而銀行法第125條之2第1項後段之銀行職員背
    信罪之立法目的，即係因銀行職員之背信行為，對銀行之財
    產或其他利益所侵害法益甚大，亦嚴重影響金融秩序，故特
    別加重刑責。查被告為清償地下錢莊債務，違背其銀行職員
    之職務，先後侵占款項合計多達8次，且每次金額各為10萬
    元至60萬元不等，動機並非良善，衡情難認有「科處法定最
    低刑度猶嫌過重」之情事，與刑法第59條之規定不合，自無
    該條規定之適用，附此敘明。
據上論斷，應依刑事訴訟法第299條第1項前段，銀行法第125條
之2第1項後段、商業會計法第72條第1款，刑法第11條、第216條
、第215條、第55條、第51條第5款，判決如主文。
本案經檢察官王淑月到庭執行職務。
中    華    民    國   100    年    3     月    3     日
                 刑事第五庭  審判長  法  官  王邁揚
                                     法  官  賴秀雯
                                     法  官  林慧欣
附表：
  ┌──┬──────────────────┬───────────┬──────────────┬────────┐
  │編號│所犯罪名及應處刑罰                  │犯罪時間(民國)        │犯罪手法                    │該次犯罪所得利益│
  ├──┼──────────────────┼───────────┼──────────────┼────────┤
  │壹  │莊嘉卉犯銀行法第一百二十五條之二第一│玖拾陸年貳月貳拾陸日  │如犯罪事實欄一(一)所載之手法│拾萬元        │
  │    │項後段之背信罪，處有期徒刑年貳月。│                      │                            │                │
  ├──┼──────────────────┼───────────┼──────────────┼────────┤
  │貳  │莊嘉卉犯銀行法第一百二十五條之二第一│玖拾陸年捌月壹日      │如犯罪事實欄一(二)所載之手法│伍拾萬元        │
  │    │項後段之背信罪，處有期徒刑年貳月。│                      │                            │                │
  ├──┼──────────────────┼───────────┼──────────────┼────────┤
  │  │莊嘉卉犯銀行法第一百二十五條之二第一│玖拾陸年捌月貳拾柒日  │如犯罪事實欄一(一)所載之手法│拾萬元          │
  │    │項後段之背信罪，處有期徒刑年。    │                      │                            │                │
  ├──┼──────────────────┼───────────┼──────────────┼────────┤
  │肆  │莊嘉卉犯銀行法第一百二十五條之二第一│玖拾陸年玖月貳拾日    │如犯罪事實欄一(一)所載之手法│拾萬元          │
  │    │項後段之背信罪，處有期徒刑年。    │                      │                            │                │
  ├──┼──────────────────┼───────────┼──────────────┼────────┤
  │伍  │莊嘉卉犯銀行法第一百二十五條之二第一│玖拾陸年拾月拾陸日    │如犯罪事實欄一(一)所載之手法│拾萬元          │
  │    │項後段之背信罪，處有期徒刑年。    │                      │                            │                │
  ├──┼──────────────────┼───────────┼──────────────┼────────┤
  │陸  │莊嘉卉犯銀行法第一百二十五條之二第一│玖拾陸年拾貳月肆日    │如犯罪事實欄一(一)所載之手法│拾萬元          │
  │    │項後段之背信罪，處有期徒刑年。    │                      │                            │                │
  ├──┼──────────────────┼───────────┼──────────────┼────────┤
  │柒  │莊嘉卉犯銀行法第一百二十五條之二第一│玖拾陸年拾貳月拾肆日  │如犯罪事實欄一(二)所載之手法│陸拾萬元        │
  │    │項後段之背信罪，處有期徒刑年貳月。│                      │                            │                │
  ├──┼──────────────────┼───────────┼──────────────┼────────┤
  │捌  │莊嘉卉犯銀行法第一百二十五條之二第一│玖拾陸年拾貳月貳拾壹日│如犯罪事實欄一(二)所載之手法│陸拾萬元        │
  │    │項後段之背信罪，處有期徒刑年貳月。│                      │                            │                │
  └──┴──────────────────┴───────────┴──────────────┴────────┘
以上正本證明與原本無異。
如不服本判決應於收受送達後10日內向本院提出上訴書狀，並應
敘述具體理由；其未敘述上訴理由者，應於上訴期間屆滿後20日
內向本院補提理由書（均須按他造當事人之人數附繕本）「切勿
逕送上級法院」。
                                     書記官  鄭淑英
中    華    民    國   100    年    3     月    3     日
附錄本案論罪科刑法條
銀行法第125條之2
銀行負責人或職員，意圖為自己或第三人不法之利益，或損害銀
行之利益，而為違背其職務之行為，致生損害於銀行之財產或其
他利益者，處三年以上十年以下有期徒刑，得併科新臺幣一千萬
元以上二億元以下罰金。其犯罪所得達新臺幣一億元以上者，處
七年以上有期徒刑，得併科新臺幣二千五百萬元以上五億元以下
罰金。
銀行負責人或職員，二人以上共同實施前項犯罪之行為者，得加
重其刑至二分之一。
第一項之未遂犯罰之。
前三項規定，於外國銀行或經營貨幣市場業務機構之負責人或職
員，適用之。
商業會計法第72條
使用電子方式處理會計資料之商業，其前條所列人員或以電子方
式處理會計資料之有關人員有下列情事之一者，處五年以下有期
徒刑、拘役或科或併科新臺幣六十萬元以下罰金：
一、故意登錄或輸入不實資料。
二、故意毀損、滅失、塗改貯存體之會計資料，致使財務報表發
    生不實之結果。
三、故意遺漏會計事項不為登錄，致使財務報表發生不實之結果
    。
四、其他利用不正當方法，致使會計事項或財務報表發生不實之
    結果。
刑法第215條
從事業務之人，明知為不實之事項，而登載於其業務上作成之文
書，足以生損害於公眾或他人者，處三年以下有期徒刑、拘役或
五百元以下罰金。
刑法第216條
行使第二百十條至第二百十五條之文書者，依偽造、變造文書或
登載不實事項或使登載不實事項之規定處斷。